臺灣嘉義地方法院民事判決
109年度嘉簡字第898號
原      告  張琴悠  
訴訟代理人  劉烱意律師
複代理人    歐陽圓圓律師
被      告  王靖晟  
上列當事人間確認本票債權不存在事件，本院於民國110年2月2
日言詞辯論終結，判決如下：
    主     文
確認被告持有如附表所示之本票，對原告之本票債權之請求權不
存在。
原告其餘之訴駁回。 
訴訟費用由被告負擔。   
    事實及理由
一、原告主張：
　㈠按確認法律關係之訴，非原告有即受確認判決之法律上利益
    者，不得提起之，民事訴訟法第247條第1項定有明文。所謂
    即受確認判決之法律上利益，係指法律關係之存否不明確，
    原告主觀上認其在法律上之地位有不安之狀態存在，且此種
    不安之狀態，能以確認判決將之除去者而言（最高法院52年
    台上字第1240號判例參照）。被告業以本票聲請鈞院裁定，
    原告私法上之財產權即有不安之狀態存在，而此種不安之狀
    態得以確認判決除去之，故認原告提起本件確認之訴，即有
    受確認判決之法律上利益。
　㈡被告執有以原告為發票人，如附表所示之本票1紙（下稱糸爭
    本票），並向鈞院聲請裁定強制執行，經鈞院以109年度司
    票字第1003號民事裁定核准在案。
　㈢按票據上之權利，對本票發票人自到期日起算；見票即付之
    本票，自發票日起算，3年間不行使，因時效而消滅；本票
    未載到期日者，視為見票即付，票據法第22條第1項前段、
    第120條第2項分別定有明文；又時效完成後，債務人得拒絕
    給付，民法第144條第1項亦有明文。經查，系爭本票之發票
    日為民國105年11月13日，未載到期日，該本票視為見票即
    付，被告遲至109年間始持系爭本票聲請裁定許可強制執行
    ，顯已逾越3年之時效。本件被告之本票權利，既因被告未
    於3年間行使而消滅，本票發票人即原告即取得拒絕給付之
    抗辯權，自得拒絕給付。復查，本件係訴外人楊傑名向被告
    借款，訴外人楊傑名之女朋友賴明珠向原告借票，並拿給被
    告，原告與被告並不認識，兩造亦無債權債務關係。此可參
    嘉義地方檢察署109年度偵字第5220號不起訴處分書。（證
    一：嘉義地方檢察署不起訴處分書）原告既無向被告借款，
    兩造間並無消費借貸關係，被告對其如附表所示之系爭本票
    債權不存在，被告自不得持109年度司票字第1003號民事裁
    定對原告聲請強制執行。
　㈣並聲明：確認被告持有原告簽發如附表所示即臺灣嘉義地方
    法院109年度司票字第1003號民事裁定之本票債權不存在。
二、被告則以：本件票據確實是存在的，賴明珠、楊傑名夫妻拿系爭本票給我，說這是客票作為債權擔保，所以我是借錢給賴明珠、楊傑名夫妻，當我對賴明珠、楊傑名請求還款時，該二人就消失不見了。我有寄存證信函給原告，但郵差退還給我，109年8、9月份時我親自到原告住處找原告本人，有見到原告本人，另我有提起有價證券之刑事告訴，檢察官建議我對原告提起本票裁定，臺灣嘉義地方檢察署109年度偵字第5220號不起訴處分書記載原告有授權賴明珠簽發本票，當我收到不起訴處分書時才知道原告坦承有授權賴明珠簽發，所以在我收到不起訴處分書後才對原告提起本票裁定，而在我尚未收到不起訴處分書前，因為我根本不認識原告，所以我不可能會對他提起本票裁定，原告在偵查中坦承有授權賴明珠簽發，所以原告應該要負責等語。並聲明：原告之訴駁回。
三、得心證之理由：  
  ㈠確認法律關係之訴，非原告有即受確認判決之法律上利益者
    ，不得提起之，民事訴訟法第247條第1項前段定有明文。又
    所謂「即受確認判決之法律上利益」，係指因法律關係之存
    否不明確，致原告在私法上之地位有受侵害之危險，而此項
    危險得以對於被告之確認判決除去者而言。查被告已持系爭
    本票向本院聲請本票裁定，並經本院以109年度司票字第100
    3號民事裁定准許強制執行在案，是系爭本票既由被告持有
    且已對原告行使票據權利，而原告否認該本票上債權，顯然
    兩造就系爭本票債權存在與否已發生爭執，如不訴請確認，
    原告在私法上之地位將有受侵害之危險，則原告聲明請求確
    認本票債權不存在之訴，即有確認之法律上利益。
　㈡按票據乃文義證券及無因證券，票據上之權利義務悉依票上
    所載文義定之，與其基礎之原因關係各自獨立，票據上權利
    之行使不以其原因關係存在為前提，執票人行使票據上權利
    時，就其基礎之原因關係確係有效存在不負舉證責任，若票
    據債務人以自己與執票人間所存抗辯之事由對抗執票人，依
    票據法第13條規定觀之固非法所不許，惟仍應先由票據債務
    人就該抗辯事由負舉證之責任，必待為票據基礎之原因關係
    確立後，法院就此項原因關係進行實體審理時，當事人於該
    原因關係是否有效成立或已否消滅等事項有所爭執，始適用
    各該法律關係之舉證責任分配原則（最高法院97年度台簡上
    字第17號判決要旨參照）。又按在原告請求確認債權不存在
    之訴，如被告主張其債權存在時，固應由被告就債權存在之
    事實負舉證責任，惟原告請求確認之債權，倘係票據（票款
    ）債權時，由於票據具有無因性（抽象性或無色性）之特質
    ，票據行為一經成立後，即與其基礎之原因關係各自獨立，
    而完全不沾染原因關係之色彩，票據權利之行使不以其原因
    關係存在為前提，原因關係不存在或無效，並不影響票據行
    為之效力，執票人仍得依票據文義行使權利，因此，於票據
    債務人請求確認票據債權不存在時，執票人僅須就該票據之
    真實，即票據是否為發票人作成之事實，負證明之責，至於
    執票人對於該票據作成之原因為何，則無庸證明，如票據債
    務人依票據法第13條規定主張其與執票人間有抗辯事由存在
    時，原則上仍應由票據債務人負舉證責任，以貫徹票據無因
    性之本質，與維護票據之流通性（最高法院102年度台上字
    第466號判決意旨參照）。經查，本件原告自承系爭本票係
    其授權賴明珠所簽發等語，並有原告所提臺灣嘉義地方檢察
    署109年度偵字第5220號不起訴處分書在卷可稽，足認原告
    對於系爭本票之真實性尚無何爭執，僅主張其與被告並無債
    權債務關係，則被告毋庸證明系爭本票作成之原因，應由原
    告就兩造間有抗辯事由存在負舉證之責任，惟兩造間非系爭
    本票之直接前後手，原告亦未舉證證明其與被告間有何抗辯
    事由存在，揆諸前揭說明，原告雖主張兩造間並無任何債權
    債務關係存在，仍無法排除其依票據文義所應負之發票人責
    任。從而，原告以兩造間無任何消費借貸或其他債權債務關
    係存在為由，主張被告就系爭本票對原告之債權不存在，即
    乏論據。
  ㈢按票據上之權利，對本票發票人，自到期日起算；見票即付
    之本票，自發票日起算，3年間不行使，因時效而消滅；時
    效完成後，債務人得拒絕給付；票據法第22條第1項前段、
    民法第144條第1項分別定有明文。再按請求權之消滅時效完
    成後，依民法第144條第1項規定，債務人得拒絕給付，固係
    採抗辯權發生主義，債務人僅因而取得拒絕給付之抗辯權，
    債權人之債權並不因而消滅，請求權亦非當然消滅。惟如債
    務人行使此項抗辯權，表示拒絕給付，債權人之請求權利因
    而確定地歸於消滅，債務人即無給付之義務（最高法院97年
    度台上字第1113號、103年度台上第2501號判決意旨參照）
    。經查，系爭本票之發票日為105年11月13日，是其請求權
    之消滅時效期間，應自發票日起算3年，即於108年11月13日
    時效完成，而被告乃遲至109年9月10日方因提起本票裁定而
    經本院以109年度司票字第1003號民事裁定准許強制執行在
    案等情，業據本院調取上開民事案卷查核屬實，堪認系爭本
    票債權之請求權，已因罹於時效而消滅，原告據此行使時效
    抗辯權拒絕給付，請求確認被告所持有之系爭本票，對原告
    之本票債權請求權不存在，洵屬有據，至原告請求確認系爭
    本票之本票債權不存在，則無理由。
　㈣從而，原告請求確認被告持有系爭本票對原告之本票債權之
    請求權不存在之範圍內，為有理由，應予准許，逾此範圍之
    請求，則無理由，應予駁回。 
四、本件事證已臻明確，兩造其餘攻擊防禦方法，核與判決結果
    不生影響，爰不逐一論述。
五、訴訟費用負擔之依據：民事訴訟法第79條。  
中　　華　　民　　國　　110 　年　　2 　　月　　19　　日
                  臺灣嘉義地方法院嘉義簡易庭
                                  法　官　孫偲綺
以上正本係照原本作成。
如對本判決上訴，須於判決送達後20日內向本庭（嘉義市文化路
308之1號）提出上訴狀（均須按他造當事人之人數附繕本）。如
委任律師提起上訴者，應一併繳納上訴審裁判費。
中　　華　　民　　國　　110 　年　　2 　　月　　19　　日
                                  書記官  李珈慧
附表：
發票人 發票日 （民國） 票面金額 （新臺幣） 到期日 票據號碼 張琴悠 105年11月13日 40萬元 未載 CH465253